【裁判字號】    99,婚,124
【裁判日期】    990909
【裁判案由】    離婚
【裁判全文】
臺灣臺南地方法院民事判決               99年度婚字第124號
原      告  乙○○
被      告  甲○○
上列當事人間請求離婚事件，經本院於民國99年8月26日言詞辯
論終結，判決如下：
    主      文
准原告與被告離婚。
訴訟費用新臺幣肆仟陸佰捌拾元由被告負擔。
    事實及理由
壹、程序方面：
一、按訴狀送達後，原告不得將原訴變更或追加他訴。但請求之
    基礎事實同一者，不在此限，民事訴訟法第255條第1項第2
    款定有明文。
二、經查，本件原告起訴時，其起訴書狀所主張之訴訟標的法律
    關係為民法第1052條第1項第5款之「夫妻之一方以惡意遺棄
    他方在繼續狀態中」，嗣原告於民國99年8月26日言詞辯論
    期日當庭以言詞變更訴訟標的為民法第1052條第2項「有民
    法第1052條第1項以外之重大事由，難以維持婚姻者，夫妻
    一方得請求離婚。但其事由應由夫妻一方負責者，僅他方得
    請求離婚。」並經記明言詞辯論筆錄在案，有本院99年8月
    26 日言詞辯論筆錄可稽，核原告所為係訴訟標的之變更，
    其變更前後，請求之基礎事實均同一，參諸上開規定，原告
    所為訴訟標的之變更即為法之所許，合先敘明。
三、被告未於言詞辯論期日到場，核無民事訴訟法第386條所列
    各款情形，爰依原告之聲請，由其一造辯論而為判決。
貳、實體方面：
一、本件原告起訴主張：
  (一)原告乙○○（男，民國○○年○月○○日生，身分證統一編號：Ｚ
    000000000號）與被告甲○○（女，49年11月26日生，中國
    大陸地區人民）於93年10月12日在中國江蘇省南京市登記結
    婚，94年1月6日在我國戶政機關辦理結婚登記，兩造未生育
    子女，目前婚姻關係存續中。
  (二)兩造結婚的目的是希望被告來臺照顧原告，但兩造結婚後，
    被告即無心待在臺灣，多次返回大陸。被告在98年間檢查出
    患有腰椎間盤突出疾病，檢查治療費用即花費新臺幣（下同
    ）6萬元，不包括開刀治療的費用，因原告老邁無力照顧被
    告，而被告在中國大陸有子女可以照顧被告，因此原告即為
    被告購買返回中國大陸機票等手續，被告在98年3月13日返
    回中國大陸治療上述疾病，原告並給了被告40萬元，而被告
    在離去前又盜領了原告存款10萬元，合計拿走了原告50萬元
    。
  (三)被告返回中國大陸後，兩造即分居，至今已有一年多之久，
    被告本即無心留在臺灣照顧原告，加以被告本身罹患疾病，
    無法照顧原告，原告又無力照顧被告，且被告前後已向原告
    拿走100萬元之多，原告已無錢再給被告，被告亦曾以電話
    告知原告友人表示同意與原告離婚，兩造均無維持此婚姻關
    係之意願，兩造間顯然存有難以維持婚姻之重大事由存在，
    爰依民法第1052條第2項規定，請求判決與被告離婚。
  (四)對被告所為抗辯之陳述：
    原告已經給被告很多錢，不同意再給被告任何經濟補償。至
    於訴訟費用部分，原告同意不論本件訴訟勝訴或敗訴，均不
    向被告請求償還訴訟費用，由原告自行負擔。
  (五)爰依民法第1052條第2項規定，提起本件訴訟等情。並聲明
    ：准原告與被告離婚。
二、被告則以：
    被告未於言詞辯論期日到場，據其提出之書狀記載：
  (一)兩造結婚後，被告在94年1月3日入境臺灣，與原告共同生活
    ，由於兩地氣候條件、生活習慣均有所差異，導致被告經常
    生病，被告又不具備辦理全民健康保險之資格，在臺灣所需
    花費之醫療費用較高，不得不返回中國大陸醫治，居住在中
    國大陸的時間勢必因此多於臺灣地區，然原告每年都會至中
    國大陸居住一段時間。
  (二)被告為辦理在臺灣地區長期居留，於98年2月21日返回臺南
    ，由於氣候差異，旅途中的勞累，導致被告身體極度不適，
    腰、腿部疼痛難忍，原告在被告多次請求下，始帶被告前往
    私立醫院就診，診斷後醫生即要求被告住院，並立即進行手
    術治療，原告深知被告病況嚴重，恐被告在臺灣地區手術治
    療期間，會對原告造成生活照料及經濟上之負擔，原告即去
    宏昌旅行社為被告申辦返回中國大陸之一切相關手續，及殘
    疾人士特別專用輪椅坐機票（因當時被告病情嚴重，無法站
    立與行走），返回中國大陸。經醫院檢查MRI檢查為腰椎間
    盤突出，壓迫神經，腰椎退行性改變等。
  (三)被告現仍在康復治療中，不能劇烈運動、過度勞累。因此被
    告不能前往臺灣，到庭為言詞辯論之陳述，被告同意與原告
    離婚，但由於被告現無生活來源，請求法院給予公平、公正
    判決等語，資為抗辯。並聲明：1.同意與原告離婚。2.請求
    判令原告給予被告在法律規定中一切經濟補償。
三、得心證之理由：
  (一)按結婚或兩願離婚之方式及其他要件，依行為地之規定。判
    決離婚之事由，依臺灣地區之法律。夫妻之一方為臺灣地區
    人民，一方為大陸地區人民者，其結婚或離婚之效力，依臺
    灣地區之法律。臺灣地區與大陸地區人民關係條例第52條第
    1項、第2項及第53條定有明文。
  (二)原告主張其為臺灣地區人民，被告為中國大陸地區人民，兩
    造於93年10月12日在中國江蘇省南京市登記結婚，94年1月6
    日在我國戶政機關辦理結婚登記，兩造未生育子女，目前婚
    姻關係存續中之事實，業據原告提出戶籍謄本、結婚公證書
    、財團法人海峽交流基金會證明書為證，並經本院依職權向
    臺南市南區戶政事務所調閱兩造結婚登記相關資料，有臺南
    市南區戶政事務所99年3月11日南南戶股三字第0990001043
    號函及所附結婚登記申請書、結婚證、結婚公證書、財團法
    人海峽交流基金會證明書等在卷足稽，核屬相符，堪信原告
    主張上開事實為真正。因之，依上開規定，兩造間判決離婚
    之事由，應依臺灣地區之法律。
  (三)次按夫妻之一方，有民法第1052條第1項10款以外之重大事
    由，難以維持婚姻者，夫妻一方得請求離婚。但其事由應由
    夫妻一方負責者，僅他方得請求離婚，民法第1052條第2項
    定有明文。次按民法第1052條第2項規定，有同條第一項以
    外之重大事由，難以維持婚姻者，夫妻之一方得請求離婚。
    是否有難以維持婚姻之重大事由，判斷標準為婚姻是否已生
    破綻而無回復之希望，此不可由原告已喪失維持婚姻意欲之
    主觀面加以認定，而應依客觀的標準，即難以維持婚姻之事
    實，是否已達於倘處於同一境況，任何人均將喪失維持婚姻
    希望之程度以決之（參照最高法院87年度臺上字第1304號判
    決）。又民法第1052條第2項所稱「有前項以外之重大事由
    ，難以維持婚姻者」，係抽象的、概括的離婚事由，此乃緣
    於民國74年修正民法親屬編時，為因應實際需要，參酌各國
    立法例，導入破綻主義思想所增設。但其事由應由夫妻一方
    負責者，僅他方得請求離婚，是其所採者為消極破綻主義精
    神，而非積極破綻主義。關於「難以維持婚姻之重大事由」
    ，其判斷之標準為婚姻是否已生破綻而無回復之希望。而婚
    姻是否已生破綻無回復之希望，則應依客觀之標準，即難以
    維持婚姻之事實，是否已達於倘處於同一境況，任何人均將
    喪失維持婚姻意欲之程度而定。至於同條項但書所規定「難
    以維持婚姻之重大事由應由夫妻之一方負責者，僅他方得請
    求離婚」，乃因如肯定有責配偶之離婚請求，無異承認恣意
    離婚，破壞婚姻秩序，且有背於道義，尤其違反自己清白（
    clean hands）之法理，有欠公允，同時亦與國民之法感情
    及倫理觀念不合，因而採消極破綻主義。倘該重大事由，夫
    妻雙方均須負責時，應比較衡量雙方之有責程度，僅責任較
    輕之一方得向責任較重之他方請求離婚，如有責程度相同時
    ，雙方均得請求離婚，始屬公允，是責任較重之一方應不得
    向責任較輕之之他方請求離婚（參照最高法院94年度臺上字
    第115號判決）。
  (四)原告另主張兩造結婚的目的是希望被告來臺照顧原告，但兩
    造結婚後，被告即無心待在臺灣，多次返回大陸。被告在98
    年間檢查出患有腰椎間盤突出疾病，檢查治療費用即花費6
    萬元，不包括開刀治療的費用，因原告老邁無力照顧被告，
    而被告在中國大陸有子女可以照顧被告，因此原告為被告購
    買返回中國大陸機票等手續，被告在98年3月13日返回中國
    大陸治療上述疾病，原告並給了被告40萬元，而被告在離去
    前又盜領了原告存款10萬元，合計拿走了原告50萬元。被告
    返回中國大陸後，兩造即分居，至今已有一年多之久，被告
    本即無心留在臺灣照顧原告，加以被告本身罹患疾病，無法
    照顧原告，原告又無力照顧被告，且被告前後已向原告拿走
    100萬元之多，原告已無錢再給被告，被告亦曾以電話告知
    原告友人表示同意與原告離婚，兩造均無維持此婚姻關係之
    意願等情，業據原告舉證人即原告同鄉張希純到庭證稱：「
    兩造結婚之後，被告不見得經常生病，很多地方被告誇大其
    實，被告是假藉生病為理由而經常回大陸，被告經常向原告
    要錢回大陸，被告經常回大陸，在大陸待了多久才回臺，時
    間不一定。」「被告在98年3月13日確實為了治療腰椎間盤
    突出疾病而向原告要了幾十萬元。」「我不曉得被告為何不
    願再回臺灣，但被告確實從去年回去之後就不再回臺，但在
    99 年8月13日被告有從大陸打電話給我，說同意與原告離婚
    ，而沒有任何離婚條件。」「（問：兩造結婚期間，被告向
    原告拿多少錢？）超過100萬元。」「夫妻之間應該坦誠，
    但被告隱瞞原告很多事情，沒有誠實對待原告，被告嫁給原
    告只是向原告要錢而已，被告既已向原告拿到不少錢，被告
    就不願意再與原告維持婚姻關係，且被告還年輕，兩造離婚
    之後，被告還可以再結婚。」「因為被告說話不實在，且被
    告亂花錢，被告每個月撥打長途電話要好幾千元，原告已經
    沒有能力供應被告什麼金錢了，所以原告也不要這個婚姻。
    」等語（見本院99年8月26日言詞辯論筆錄），核與原告主
    張之事實相符。再經本院依職權向內政部入出國及移民署調
    閱被告出入境資料，查明被告無申請案曾有不予許可紀錄，
    其於98年3月13日出境後未再入境，有內政部入出國及移民
    署99年3月26日移署資處亦字第0990039738號函及所附被告
    出入境紀錄及入境申請書等資料在卷足稽。再者，被告雖未
    到庭，惟參諸被告所提出之書狀內亦自承，伊與原告結婚後
    ，因臺灣、中國大陸兩地氣候條件、生活習慣等差異，造成
    被告經常生病，故伊居住在中國大陸地區的時間多於在臺灣
    地區，98年3月13日是為治療腰椎間盤突出疾病而返回大陸
    等語，並提出MRI檢查報告單1紙為憑，核與原告主張之上開
    事實亦相符，自堪信原告此部分主張之事實為真正。
  (五)查兩造結婚的目的是希望被告可以照顧原告，惟被告入境臺
    灣地區後，因氣候條件、生活習慣等差異致經常生病，多次
    返回中國大陸地區居住，98年間又檢查出罹患腰椎間盤突出
    疾病，被告因無健保，所需醫藥費較高，原告又已年邁，無
    力照顧被告，98年3月13日原告同意被告返回中國大陸居住
    治病，兩造即分居，被告均未再返回臺灣地區，兩造分居已
    有一年六個月之久，期間少有互動往來，雙方均無意願再維
    持此婚姻關係，再者，被告多次返回中國大陸均向原告要錢
    前後已達100萬元之多，原告已無力再提供金錢給被告，堪
    認兩造分居日久，各自獨立生活，已無互信互諒之基礎，形
    同陌路，客觀上兩造之婚姻關係已屬有名無實而生破綻。而
    現代婚姻係以男女雙方之感情為基礎，以雙方心投意合，相
    互溝通扶持，彼此容忍，共同經營婚姻生活為要件，倘雙方
    情意已絕，溝通之途塞容忍之度無，共圖營生之念滅，則其
    婚姻基礎已頹，任何人處於同一境況，均將喪失維持婚姻之
    意欲與希望，應構成民法第1052條第2項難以維持婚姻之重
    大事由。再審酌上開兩造婚姻關係破裂之事由，兩造均有同
    等程度之可歸責性，揆諸上開說明，兩造均得請求判決離婚
    。因之，原告依民法第1052條第2項規定，請求判決離婚，
    依法並無不合，應予准許。
  (六)末查，被告雖請求本院判令原告給予被告在法律規定中一切
    經濟補償云云，惟查，被告就此部分，並未依法提起反訴請
    求之，亦未繳納反訴之裁判費，復無具體主張係依何法律關
    係，請求被告給付多少經濟補償，且未舉證以實其說，則被
    告此部分抗辯即難認有據，應無可取。
四、本件訴訟費用應由敗訴之被告負擔。經查，原告支出第一審
    訴訟費用（裁判費）3,000元，登報費用1,680元，合計4,68
    0元，應由被告負擔，爰確定如主文第二項所示。又關於訴
    訟費用部分，已由原告依法先行繳納，本院依法諭知由敗訴
    之當事人負擔，於判決確定後，原告自得向被告求償上開訴
    訟費用，若原告願意不向被告求償，應屬原告是否拋棄求償
    權之別一問題，尚不影響本院關於訴訟費用負擔之裁判，附
    此敘明。
五、據上論結，本件原告之訴為有理由，依民事訴訟法第385條
    第1項前段、第78條、第87條第1項，判決如主文。
中    華    民    國    99    年    9     月    9     日
                  家事法庭    法  官  鄭  彩  鳳
以上正本係照原本作成。
如對本判決上訴，須於判決送達後20日內向本院提出上訴狀。如
委任律師提起上訴者，應一併繳納上訴審裁判費。
中    華    民    國    99    年    9     月    9     日
                              書記官  陳  世  明

司法院資訊處製作；財團法人民間司法改革基金會備份。
